ACORDAO-COMPLETO-2537828

ACÓRDÃO 10439/2022 ATA 42/2022 - PRIMEIRA CÂMARA

VISTOS, relatados e discutidos estes autos de aposentadoria concedida pela Universidade Federal de Minas Gerais.
ACORDAM os ministros do Tribunal de Contas da União, reunidos em sessão da 1ª Câmara, diante das razões expostas pelo relator, em:
9.1. considerar ilegal o ato de aposentadoria de Geralda Francisca Marcelino da Rocha (40813/2018, peça 3) , recusando-lhe o registro, nos termos do § 1º do art. 260 do RI/TCU; 
9.2. dispensar o ressarcimento das quantias indevidamente recebidas, presumidamente, de boa-fé, consoante o enunciado 106 da Súmula de Jurisprudência deste Tribunal;
9.3. determinar à Universidade Federal de Minas Gerais que: 
9.3.1. promova, no prazo de 15 (quinze) dias, quaisquer pagamentos decorrentes do ato impugnado, comunicando ao Tribunal as providências adotadas, nos termos dos arts. 262, caput, do RI/TCU, e 8º, caput, da Resolução TCU 206/2007, sob pena de responsabilidade solidária do responsável pela omissão;
9.3.2. dê ciência do inteiro teor desta deliberação à interessada, alertando-a de que o efeito suspensivo proveniente da interposição de eventuais recursos perante o Tribunal não a exime da devolução dos valores percebidos indevidamente após a respectiva notificação, caso esses não sejam providos, devendo encaminhar os comprovantes dessa notificação a esta Corte no prazo de até 30 (trinta) dias;
9.3.3. cadastre novo ato de concessão de aposentadoria livre da irregularidade apontada, se for o caso, submetendo-o no prazo de 30 (trinta) dias à apreciação deste Tribunal, nos termos dos arts. 262, caput e § 2º, do RI/TCU e 19, § 3º, da Instrução Normativa TCU 78/2018;
9.4. encerrar o processo e arquivar os presentes autos.

ATOS DE APOSENTADORIA.

Primeira Câmara

Universidade Federal de Minas Gerais.

3. Interessada: Geralda Francisca Marcelino da Rocha (XXX.810.226-XX).

13.1. Ministros presentes: Walton Alencar Rodrigues (Presidente), Benjamin Zymler e Vital do Rêgo.
13.2. Ministro-Substituto convocado: Weder de Oliveira (Relator).
13.3. Ministro-Substituto presente: Augusto Sherman Cavalcanti.

WEDER DE OLIVEIRA

Em exame, aposentadoria inicial de Geralda Francisca Marcelino da Rocha, concedida pela Universidade Federal de Minas Gerais.
Reproduzo, com ajustes de forma, a instrução do auditor da Secretaria de Fiscalização de Integridade de Atos e Pagamentos de Pessoal e de Benefícios Sociais (Sefip) (peça 5) , que recebeu anuência do diretor da unidade especializada (peça 6) , bem como manifestação de concordância do MP/TCU, representado pelo procurador Júlio Marcelo de Oliveira (peça 7) :
" (...) EXAME TÉCNICO
Procedimentos aplicados
3.	Os procedimentos para exame, apreciação e registro de atos de pessoal encontram-se estabelecidos na Instrução Normativa TCU 78/2018 e na Resolução TCU 206/2007. Essas normas dispõem que os atos de pessoal disponibilizados por meio do e-Pessoal devem ser submetidos previamente a críticas automatizadas, com base em parâmetros predefinidos.
4.	As críticas das informações cadastradas na etapa de coleta do ato foram elaboradas e validadas levando-se em conta as peculiaridades de cada ato. Os itens verificados nessa etapa são inerentes a dados cadastrais, fundamentos legais, mapa de tempo, ficha financeira, assim como eventuais ocorrências de acumulação. Trata-se de verificações abrangentes, minuciosas e precisas e sem a necessidade de ação humana e, portanto, menos suscetível a falhas. As críticas aplicadas estão discriminadas no sistema, no Menu e-Pessoal, opção "Crítica", que podem ser acessadas mediante concessão de perfil específico a servidores do TCU responsáveis pela análise.
5.	Além das críticas automatizadas, há verificação humana adicional no caso de haver alertas do sistema ou informações não formatadas, como esclarecimentos do gestor ou do controle interno.  
6.	As críticas também consideram os registros do Sistema Integrado de Administração de Recursos Humanos (Siape) . O Siape disponibiliza informações atualizadas sobre as parcelas que integram os proventos, diferentemente, portanto, do e-Pessoal, que informa as parcelas no momento do registro do ato. 
7.	Essa confrontação com o Siape fornece uma visão atual e verdadeira da situação, o que permite descaracterizar irregularidades e inconsistências que, embora constantes do e-Pessoal, já foram corrigidas.
8.	As verificações detectadas no ato encontram-se discriminadas na aba de pendências do ato no sistema e-Pessoal, bem como no espelho do ato contemplado por esta instrução.
Exame das Constatações
9.	Ato: 40813/2018 - Inicial - Interessado: GERALDA FRANCISCA MARCELINO DA ROCHA - CPF: XXX.810.226-XX
9.1.	Parecer do Controle Interno: considerar o ato Legal.
9.2.	Constatações e análises: 
9.2.1.	Ato com anexo do tipo 'Sentença judicial' (0063449.90.2012.4.01.3800) .
a.	Justificativa do Gestor de Pessoal: Não há. Verificação efetuada no âmbito do TCU.
b.	Análise do Controle Interno:  Não há. Verificação efetuada no âmbito do TCU.
c.	Análise da Equipe Técnica: Ilegal
Jurisprudência do TCU ensina que tais valores pagos a título de horas extras já deveriam ter sido absorvidos pelos sucessivos planos de carreira em benefício de todas as carreiras do serviço público.
9.2.2.	Houve o registro de pelo menos uma rubrica com 'Denominação para análise pelo TCU = Decisão judicial (10289 - DECISAO JUDICIAL N TRAN JUG AP (Decisão judicial - Outros) - R$ 396,47) .
a.	Justificativa do Gestor de Pessoal: Não há. Verificação efetuada no âmbito do TCU.
b.	Análise do Controle Interno:  Não há. Verificação efetuada no âmbito do TCU.
c.	Análise da Equipe Técnica: Ilegal
Trata-se parcela remuneratória intitulada como ¿DECISAO JUDICIAL N TRAN JUG AP¿ no valor de R$ 396,47 paga com base em decisão judicial não transitada em julgado proferida no âmbito do processo 0063449.90.2012.4.01.3800 que tramita na 7ª Vara Federal de Minas Gerais, onde a servidora obteve decisão favorável no sentido impedir que a Universidade Federal de Minas Gerais retirasse o pagamento das Horas Extras incorporadas aos seus proventos.
O entendimento deste Tribunal é no sentido de que a hora extra é vantagem própria do regime celetista e, por isso, incompatível com o regime estatutário. A manutenção de pagamentos relativos a essa vantagem apenas seria admissível se fosse necessário assegurar, imediatamente após a transposição ao Regime Jurídico Único (RJU) , a irredutibilidade da remuneração. Nessa hipótese, a vantagem seria paga sob a forma de VPNI e paulatinamente compensada nos aumentos subsequentes conferidos ao funcionalismo, até seu completo desaparecimento. Nesse sentido foi o Acórdão 3787/2020-TCU-Primeira Câmara, de relatoria do Ministro Vital do Rêgo.
No caso concreto, após a transposição ao RJU, diversas leis reestruturaram a carreira da servidora, tais como as Leis 11.091/2005, 12.702/2012 e 13.327/2016.
Assim, entende-se que não há respaldo legal para manutenção do pagamento de Horas Extras, após a transposição ao RJU e das citadas leis que reestruturaram a carreira.
É evidente que não cabe ao TCU discutir ou desconstituir decisões judiciais transitadas ou não em julgado. Não pode o TCU negar a força da decisão judicial, por discordar de seus fundamentos e, muito menos, determinar o descumprimento da sentença, ainda que flagrantemente ilegal, injusta e incorreta.
Todavia, a existência de decisão judicial ou administrativa contrária ao entendimento do TCU não impede a apreciação do ato para fins de registro. Em apreciação de atos de pessoal, o TCU pode manifestar entendimento diferente do declarado por outras instâncias do Poder Judiciário ou da Administração Pública, inclusive mediante o julgamento pela ilegalidade dos atos de aposentadoria amparados por decisão judicial.
O TCU exerce a sua jurisdição independentemente das demais instâncias. O Tribunal possui competências próprias e privativas, estatuídas pela Constituição Federal e pela sua Lei Orgânica, inexistindo vinculação entre o processo do TCU e outro versando sobre idêntica matéria no âmbito do Poder Judiciário ou da Administração Pública.
Portanto, o TCU pode promover apreciação de mérito pela ilegalidade de ato de pessoal, em posição contrária ao decidido pelo Poder Judiciário. Todavia, respeitando a instância judicial, não serão propostas por esta Unidade Técnica determinações para a supressão da parcela incorporada com amparo em decisão judicial.
Nesse caso, por se tratar de decisão não transitada em julgado, cabe determinação ao órgão de origem que acompanhe o desfecho da decisão judicial supracitada, devendo retirar a vantagem caso a União obtenha êxito no recurso ou ela seja modificada até o seu trânsito em julgado.
9.3.	O quadro resumo de ocorrências e, quando for o caso, o detalhamento da norma legal e da jurisprudência para as inconsistências acima elencadas encontra-se no anexo II dessa instrução. 
9.4.	Encaminhamento do ato: 
9.4.1.	Considerar ILEGAL e recusar registro do ato de Aposentadoria de GERALDA FRANCISCA MARCELINO DA ROCHA do quadro de pessoal do órgão/entidade Universidade Federal de Minas Gerais, com base nos arts. 71, inciso III, da Constituição Federal, 1º, inciso V, e 39, inciso II, da Lei 8.443/1992 e 260, § 1º, do Regimento Interno. 
9.4.2.	Com fulcro no art. 262, caput, do Regimento Interno deste Tribunal, determinar ao órgão/entidade Universidade Federal de Minas Gerais que: 
a.	dispense a devolução dos valores indevidamente recebidos de boa-fé até a data da ciência do órgão/entidade Universidade Federal de Minas Gerais, do acórdão que vier a ser proferido, com base no Enunciado 106 da Súmula da Jurisprudência do TCU.
b.	no prazo de trinta dias, contados da ciência da decisão, envie a este Tribunal documentos comprobatórios de que o interessado cujo ato foi impugnado está ciente do julgamento deste Tribunal.
c.	dê ciência, no prazo de quinze dias, contados da notificação, do inteiro teor desta deliberação ao interessado, alertando-o de que o efeito suspensivo proveniente da interposição de eventuais recursos junto ao TCU não o exime da devolução dos valores percebidos indevidamente, caso o recurso não seja provido.
d.	promova a exclusão, no prazo 15 (quinze) dias, contados a partir da ciência desta deliberação, sujeitando-se a autoridade administrativa omissa à responsabilidade solidária, da rubrica apontada em face de manifesta ilegalidade, segundo entendimento pacífico do TCU, uma vez que a mesma já deveria ter sido absorvida pelos sucessivos planos de carreira.
e.	na hipótese de desconstituição da decisão judicial que tem amparado o pagamento da rubrica judicial, faça cessar o seu pagamento, ora impugnado por esta Corte, sob pena de responsabilidade solidária da autoridade administrativa omissa, nos termos do art. 262 do Regimento Interno/TCU.
CONCLUSÃO
10.	A abrangência e a profundidade das verificações levadas a efeito fundamentam convicção de que o ato 40813/2018 pode ser apreciado pela ilegalidade, em razão das irregularidades apontadas no item Exame das Constatações desta instrução, que representam afronta à legislação e à jurisprudência de referência
PROPOSTA DE ENCAMINHAMENTO
11.	Ante o exposto, com fundamento no art. 71, inciso III, da Constituição Federal, no art. 1º, inciso V, e art. 39, incisos I e II, da Lei 8.443/1992, no art. 260 do Regimento Interno do Tribunal de Contas da União, propõe-se: 
11.1.	Considerar ILEGAL e recusar registro do ato de Aposentadoria de GERALDA FRANCISCA MARCELINO DA ROCHA do quadro de pessoal do órgão/entidade Universidade Federal de Minas Gerais, com base nos arts. 71, inciso III, da Constituição Federal, 1º, inciso V, e 39, inciso II, da Lei 8.443/1992 e 260, § 1º, do Regimento Interno.
11.2.	Com fulcro no art. 262, caput, do Regimento Interno deste Tribunal, determinar ao órgão/entidade Universidade Federal de Minas Gerais que: 
11.2.1.	no prazo de trinta dias, contados da ciência da decisão, envie a este Tribunal documentos comprobatórios de que o interessado cujo ato foi impugnado está ciente do julgamento deste Tribunal.
11.2.2.	dê ciência, no prazo de quinze dias, contados da notificação, do inteiro teor desta deliberação ao interessado, alertando-o de que o efeito suspensivo proveniente da interposição de eventuais recursos junto ao TCU não o exime da devolução dos valores percebidos indevidamente, caso o recurso não seja provido.
11.2.3.	promova a exclusão, no prazo 15 (quinze) dias, contados a partir da ciência desta deliberação, sujeitando-se a autoridade administrativa omissa à responsabilidade solidária, da rubrica apontada em face de manifesta ilegalidade, segundo entendimento pacífico do TCU, uma vez que a mesma já deveria ter sido absorvida pelos sucessivos planos de carreira.
11.2.4.	dispense a devolução dos valores indevidamente recebidos de boa-fé até a data da ciência do órgão/entidade Universidade Federal de Minas Gerais, do acórdão que vier a ser proferido, com base no Enunciado 106 da Súmula da Jurisprudência do TCU.
11.2.5.	na hipótese de desconstituição da decisão judicial que tem amparado o pagamento da rubrica judicial, faça cessar o seu pagamento, ora impugnado por esta Corte, sob pena de responsabilidade solidária da autoridade administrativa omissa, nos termos do art. 262 do Regimento Interno/TCU."
O MP/TCU, representado pelo procurador Júlio Marcelo de Oliveira, concorda com a proposta da unidade instrutiva especializada.
É o relatório.

não há.

Procurador Júlio Marcelo de Oliveira.

PESSOAL. APOSENTADORIA. PAGAMENTO DA PARCELA DE "HORAS EXTRAS". VANTAGEM PRÓPRIA DO REGIME CELETISTA. TRANSPOSIÇÃO AO RJU. IELGALIDADE. EXISTÊNCIA DE DECISÃO JUDICIAL NÃO TRANSITADA EM JULGADO AMPARANDO A MANUTENÇÃO DA PARCELA NA FORMA DE VPNI E ABSORVÍVEL POR REAJUSTES. AUMENTO DOS VALORES DE VENCIMENTO BÁSICO SUFICIENTES PARA ABSORÇÃO TOTAL. ILEGALIDADE. SÚMULA 106. DETERMINAÇÕES.

APOSENTADORIA (APOS)

Secretaria de Fiscalização de Integridade de Atos e Pagamentos de Pessoal e de Benefícios Sociais (Sefip).

Trata-se de ato de concessão de aposentadoria à Sra. Geralda Francisca Marcelino da Rocha pela Universidade Federal de Minas Gerais, em 14/5/2018.
A Secretaria de Fiscalização de Integridade de Atos e Pagamentos de Pessoal e de Benefícios Sociais (Sefip) propõe a ilegalidade da aposentadoria. O MP/TCU, representado pelo procurador Júlio Marcelo de Oliveira, concorda com a proposta.
A Sefip fundamenta sua proposta nos seguintes termos (peça 2, p. 2) :
" (...) Trata-se parcela remuneratória intitulada como DECISAO JUDICIAL N TRAN JUG AP no valor de R$ 396,47 paga com base em decisão judicial não transitada em julgado proferida no âmbito do processo 0063449-90.2012.4.01.3800 que tramita na 7ª Vara Federal de Minas Gerais, onde a servidora obteve decisão favorável no sentido impedir que a Universidade Federal de Minas Gerais retirasse o pagamento das Horas Extras incorporadas aos seus proventos. 
O entendimento deste Tribunal é no sentido de que a hora extra é vantagem própria do regime celetista e, por isso, incompatível com o regime estatutário. A manutenção de pagamentos relativos a essa vantagem apenas seria admissível se fosse necessário assegurar, imediatamente após a transposição ao Regime Jurídico Único (RJU) , a irredutibilidade da remuneração. Nessa hipótese, a vantagem seria paga sob a forma de VPNI e paulatinamente compensada nos aumentos subsequentes conferidos ao funcionalismo, até seu completo desaparecimento. Nesse sentido foi o Acórdão 3787/2020-TCU-Primeira Câmara, de relatoria do Ministro Vital do Rêgo.
No caso concreto, após a transposição ao RJU, diversas leis reestruturaram a carreira da servidora, tais como as Leis 11.091/2005, 12.702/2012 e 13.327/2016."
A secretaria entende não ser possível fazer determinação no sentido de supressão da parcela, uma vez que está sendo paga com base em decisão judicial:
"Todavia, a existência de decisão judicial ou administrativa contrária ao entendimento do TCU não impede a apreciação do ato para fins de registro. Em apreciação de atos de pessoal, o TCU pode manifestar entendimento diferente do declarado por outras instâncias do Poder Judiciário ou da Administração Pública, inclusive mediante o julgamento pela ilegalidade dos atos de aposentadoria amparados por decisão judicial.
O TCU exerce a sua jurisdição independentemente das demais instâncias. O Tribunal possui competências próprias e privativas, estatuídas pela Constituição Federal e pela sua Lei Orgânica, inexistindo vinculação entre o processo do TCU e outro versando sobre idêntica matéria no âmbito do Poder Judiciário ou da Administração Pública.
Portanto, o TCU pode promover apreciação de mérito pela ilegalidade de ato de pessoal, em posição contrária ao decidido pelo Poder Judiciário. Todavia, respeitando a instância judicial, não serão propostas por esta Unidade Técnica determinações para a supressão da parcela incorporada com amparo em decisão judicial.
Nesse caso, por se tratar de decisão não transitada em julgado, cabe determinação ao órgão de origem que acompanhe o desfecho da decisão judicial supracitada, devendo retirar a vantagem caso a União obtenha êxito no recurso ou ela seja modificada até o seu trânsito em julgado." (peça 5, p. 3) .
Registro que minha assessoria, em contato por e-mail com a entidade jurisdicionada (peça 8) , obteve a informação de que o valor da parcela é o mesmo desde a propositura da ação 0063449-90.2012.4.01.3800 que tramita na 7ª Vara Federal de Minas Gerais, uma vez que só se sujeitariam a alterações "por índices de reajustes lineares":
" (...) julgo parcialmente procedente o pedido para declarar o direito dos autores de ter convertida a rubrica 'horas-extras' ('decisão trans jug apo') em VPNI a partir da propositura desta ação, portanto, sem efeitos pretéritos, quando os valores passarão a ser corrigidos pelos mesmos índices de reajuste concedidos aos servidores públicos federais". (grifado no original, peça 3, p. 18) 
Todavia, o juízo foi categórico em definir o alcance da decisão:
"A garantia do contraditório e ampla defesa apenas se consumaram com a propositura desta ação, a partir de quando, portanto, poderá a UFMG rever/substituir a rubrica 'horas-extras' (discriminada no contracheque como 'decisão judicial trans jug apo') pela VPNI, sem efeitos pretéritos" (grifos nossos, peça 3, p. 18) 
Ademais, como se extrai inclusive do parecer de força executória 169/PFMG/DMA/SMP/NSP/GRS[footnoteRef:2], a decisão judicial, ao determinar a conversão da parcela em VPNI, sujeita-a à absorção por novas estruturas remuneratórias:  [2:  Peça 3, p. 20. ] 
"a) efetuar, em relação aos autores, a conversão da rubrica "horas-extras" em VPNI a partir da propositura da ação originária, em 14/12/2012, sem efeitos pretéritos, quando os valores passarão a ser corrigidos pelos mesmos índices de reajuste concedidos aos servidores públicos federais (parcela absorvível em caso de restruturação ou reorganização) " (grifos nosso, peça 3, p. 22) .
Por meio de consulta aos sistemas disponíveis a esta Corte, ao confrontar as rubricas referente, unicamente, ao vencimento básico dos contracheques da interessada, verifica-se que em maio/2018 era R$ 3.872,70 e em maio/2013 (mês da decisão judicial) o valor era R$ 2.822,74.
Ou seja, a diferença entre esses valores, da ordem de R$ 1.000,00, em razão de alterações na estrutura remuneratória nesse interregno de tempo, é suficiente para absorção da parcela "horas-extras", de R$ 396,47.
Com essas considerações, acolho a proposta de mérito da Sefip, com a qual concordou o MP/TCU, acrescentando determinação para que a unidade jurisdicionada faça cumprir o parecer de força executória exarado, promovendo a absorção da parcela. 
Uma vez que o ato foi enviado a esta Corte de Contas há menos de 5 (cinco) anos, pode ser apreciado sem a realização de prévia oitiva da interessada, nos termos do Acórdão 587/2011-TCU-Plenário, não sendo o caso, também, de concessão de registro tácito.
Diante do exposto, voto pela aprovação do acórdão que ora submeto à apreciação deste Colegiado.
TCU, Sala das Sessões, em 6 de dezembro de 2022.
Weder de Oliveira 
Relator